【裁判字號】    97,竹簡,310
【裁判日期】    970912
【裁判案由】    塗銷抵押權登記
【裁判全文】
臺灣新竹地方法院民事簡易判決         97年度竹簡字第310號
原      告  鄭劉玲雲即鄭耀文之.
            鄭凱仁即鄭耀文之繼.
            鄭心即鄭耀文之繼.
            鄭嵐心即鄭耀文之繼.
            鄭筑馨即鄭耀文之繼.
                        號4樓.
            鄭心即鄭耀文之繼.
            鄭凱倫即鄭耀文之繼.
上列七人共同
訴訟代理人  張雙華律師
被      告  己○○    住新竹市.
                      身分證統.
            庚○○    住新竹市.
                      身分證統.
            甲○○    住新竹市.
                      身分證統.
            丙○○    住新竹市.
                      現應受.
                      身分證統.
            乙○○    住台北市○○區○○路2段320號5樓之3
                      現應受.
                      身分證統.
            丁○○    住新竹市.
                      身分證統.
            戊○○    住新竹市.
                      身分證統.
上列當事人間請求塗銷抵押權登記事件，本院於民國97年8月21
日辯論終結，判決如下：
    主  文
被告應將以如附表所示之土地，經新竹市地政事務所於民國五十
二年以空白字第００三一二四號收件，所設定擔保債權總金額為
新臺幣壹萬捌仟元、權利人為鄭萬釘之抵押權預告登記予以塗銷
。
訴訟費用由被告連帶負擔。
    事實及理由
甲、程序方面
一、按當事人喪失訴訟能力或法定代理人死亡或其代理權消滅者
    ，訴訟程序在有法定代理人或取得訴訟能力之本人，承受其
    訴訟以前當然停止；又第一百六十八條至第一百七十二條及
    前條所定之承受訴訟人，於得為承受時，應即為承受之聲明
    ，而聲明承受訴訟，應提出書狀於受訴法院，民事訴訟法第
    一百七十條、第一百七十五條第一項、第一百七十六條分別
    定有明文。經查，本件原告鄭耀文於訴訟中即97年3月9日死
    亡，其法定繼承人鄭劉玲雲、鄭凱仁、鄭心、鄭嵐心、鄭
    筑馨、鄭心及鄭凱倫於97年3月24日具狀聲明承受訴訟，
    此有聲明承受訴訟狀、被繼承人鄭耀文之除戶戶籍謄本、繼
    承系統表、各繼承人戶籍謄本在卷可憑，揆諸前揭說明，於
    法尚無不合，應予准許，合先敘明。
二、本件被告七人經合法通知，除被告庚○○於言詞辯論期日到
    場外，其餘被告均未到場，核無民事訴訟法第三百八十六條
    各款所列情形，爰依原告聲請，就被告庚○○以外之其餘六
    名被告部分，由其一造辯論而為判決。
乙、實體方面
一、原告主張：
    緣坐落新竹市○○段第440、452、466、483、483-1、485、
    523、524地號土地（下稱系爭土地）原為原告被繼承人鄭耀
    文之前手即訴外人李阿所有，李阿於民國（以下同）52
    年間，為擔保對被告之被繼承人鄭萬釘新台幣（下同）18,0
    00元之債務之清償，本來其二人約定將系爭土地設定抵押權
    予鄭萬釘，並經地政機關辦理抵押權預告登記在案，惟嗣後
    其雙方並未辦理抵押權設定登記。嗣原告七人之被繼承人鄭
    耀文於53年間向李阿購買系爭土地，並經地爭機關辦畢土
    地移轉登記在案。而按「預告登記旨在保全對不動產物權變
    動之債權請求權」，是前開以系爭土地所設定之抵押權預告
    登記，其旨乃係在保全鄭萬釘對李阿或其後手即原告之被
    繼承人鄭耀文為第一順位抵押權設定之債權請求權，且因按
    「請求權，因十五年間不行使而消滅」，民法第一百二十五
    條前段已有規定，而因預告登記得因時效而消滅，且經查系
    爭土地之前述抵押權預告登記設定迄今已逾44年，惟鄭萬釘
    或被告均未曾向原告之被繼承人鄭耀文為第一順位抵押權設
    定登記之請求，是其等此項請求權顯已罹於時效而消滅，原
    告自得訴請被告塗銷該抵押權之預告登記。又按民法第七百
    六十七條中段規定：「所有人對於無權占有或侵奪其所有物
    者，得請求返還之。對於妨害其所有權者，得請求除去之。
    有妨害其所有權之虞者，得請求防止之。」，本件依前所述
    ，因鄭萬釘就系爭土地之抵押權設定登記之請求權已因時效
    而消滅，則該抵押權預告登記之繼續存在，勢將妨礙原告就
    系爭土地所有權之圓滿實現，是原告等人併依所有權妨害除
    去請求權訴請塗銷預告登記，亦屬有據。又鄭萬釘於81年1
    月13日死亡，被告七人為鄭萬釘之合法繼承人，依法自應繼
    承鄭萬釘之所有權利義務，為此提起本件訴訟，請求被告七
    人塗銷前述之抵押權預告登記，並聲明如主文所示。
二、被告庚○○到庭辯稱：系爭土地先前係伊父親鄭萬釘向李阿
    所購買，並登記為鄭耀文所有，至於系爭土地上伊父親鄭
    萬釘先前有設定取得抵押權之預告登記一事，伊先前並不知
    道等語，並聲明：請求駁回原告之訴，訴訟費用由原告負擔
    。
三、其餘被告經合法通知均未到場，亦未提出書狀作何聲明或陳
    述。
四、本院之判斷：
（一）原告主張系爭土地為其所有，系爭土地上有訴外人鄭萬釘
      於52年間與原告前手李阿所辦理之抵押權預告登記，以
      保全鄭萬釘對李阿一萬八千元之債權，而訴外人鄭萬釘
      死亡後，被告等人為其之繼承人，並未拋棄繼承，且被告
      等人雖已繼承鄭萬釘該預告登記請求權之權利，惟訴外人
      鄭萬釘或被告從未就系爭土地向原告之被繼承人鄭耀文為
      第一順位抵押權設定登記之請求乙節，業據原告提出系爭
      土地之土地登記謄本、繼承系統表、除戶戶籍謄本、各繼
      承人戶籍資料等件為證，並有本院民事紀錄科查詢表等附
      卷可稽，且到場之被告庚○○亦未主張其曾向原告之被繼
      承人鄭耀文或原告等人行使過該預告登記之請求權，而其
      餘被告經合法通知均未到庭，亦未提出書狀作何聲明或答
      辯，以供本院斟酌，自堪信原告上開之主張為真實。
（二）按聲請保全左列請求權之預告登記，應由請求權人檢附登
      記名義人之同意書為之：一關於土地權利移轉或使其消滅
      之請求權。二土地權利內容或次序變更之請求權。三附條
      件或期限之請求權。前項預告登記未塗銷前，登記名義人
      就其土地所為之處分，對於所登記之請求權有妨礙者無效
      ，土地法第79條之1第1、2項定有明文。又預告登記係對
      於他人之土地權利，為保全其請求權而預先所為之登記，
      為限制登記之一，亦屬保全登記，其目的在於限制土地登
      記名義人對其土地有妨害保全之請求權之處分。而預告登
      記保全之請求權係為債權非屬物權性質，與查封、假扣押
      等其他限制登記所保全債權之請求權同，故於該預告登記
      之請求權人（即權利人）死亡時，其繼承人於無拋棄繼承
      時，當然繼承該性質屬「債權」之預告登記之權利，無民
      法第七百五十九條所定須先辦理該預告登記權利之繼承登
      記後，始得處分該權利之規定之適用。另按「請求權，因
      15年間不行使而消滅。」，民法第一百二十五條前段定有
      明文，而於抵押權之預告登記，係在保全抵押權設定之請
      求權，倘該抵押權設定登記之請求權已因十五年不行使而
      消滅，則該抵押權預告登記之效力，亦應因而消滅，此有
      外國立法例即德國民法第八八六條之規定內容可作為法理
      而加以參酌（按德國民法第八八六條規定：因預告登記而
      其土地或權利受影響之人，取得抗辯，足以永久排除因預
      告登記而受保全請求權之行使者，得請求債權人除去其預
      告登記。」）。
（三）經查，就本件而言，系爭土地抵押權之預告登記之設定登
      記日期為52年10月2日，有土地登記謄本在卷可憑，是迄
      原告提起本件訴訟時即97年2月18日之時，系爭土地上開
      抵押權預告登記之請求權人即被告之被繼承人鄭萬釘及被
      告，已超過十五年之時效期間而未行使其等之請求權，而
      原告既已提出該請求權時效之抗辯，則揆諸上開之規定及
      說明，可認系爭土地該抵押權之預告登記，其效力亦因而
      消滅。按「所有人對於妨害其所有權者，得請求除去之。
      有妨害其所有權之虞者，得請求防止之。」，民法第七百
      六十七條中段、後段已有規定。從而，原告本於前開民法
      第七百六十七條中段、後段之規定，訴請本院判令被告七
      人應就原告所有如附表所示之不動產，所設定之前述之抵
      押權預告登記予以塗銷，即屬於法有據，應予准許，爰判
      決如主文第一項所示。
（四）本件判決之基礎已臻明確，到場兩造其餘之攻擊、防禦方
      法及舉證，核與判決結果無影響，爰不一一予以論列，併
      此敘明。
丙、據上論結，本件原告之訴為有理由，依民事訴訟法第四百三
    十六條第二項、第三百八十五條第一項前段、第八十五條第
    二項，判決如主文。
中    華    民    國    97    年    9     月    12    日
                  新竹簡易庭    法  官  鄭政宗
以上正本係照原本作成。
如對本判決上訴，須於判決送達後20日內向本院提出上訴狀。
中    華    民    國    97    年    9     月    12    日
                                書記官  曾柏方
附表：
土地：(1)坐落新竹市○○段440地號、地目旱、面積1,249.31平
        方公尺、權利範圍全部之土地。
      (2)坐落新竹市○○段452地號、地目旱、面積2,214.38平
        方公尺、權利範圍全部之土地。
      (3)坐落新竹市○○段466地號、地目旱、面積5.25平方公
        尺、權利範圍全部之土地。
      (4)坐落新竹市○○段483地號、地目旱、面積450.07平方
        公尺、權利範圍全部之土地。
      (5)坐落新竹市○○段483-1地號、地目旱、面積0.03平方
        公尺、權利範圍全部之土地。
      (6)坐落新竹市○○段485地號、地目旱、面積868.41平方
        公尺、權利範圍全部之土地。
      (7)坐落新竹市○○段523地號、地目旱、面積38.79平方公
        尺、權利範圍全部之土地。
      (8)坐落新竹市○○段524地號、地目旱、面積718.24平方
        公尺、權利範圍全部之土地。


司法院資訊處製作；財團法人民間司法改革基金會備份。
